臺灣高等法院刑事判決
111年度上訴字第1589號
上  訴  人  臺灣新北地方檢察署檢察官
被      告  李恩愷




選任辯護人  吳珠鳳律師
            黃雅筑律師
上列上訴人因被告違反洗錢防制法等案件，不服臺灣新北地方法
院110年度金訴字第394號，中華民國111年1月18日第一審判決（
起訴案號：臺灣新北地方檢察署110年度偵字第13110號），提起
上訴，本院判決如下：
    主  文
上訴駁回。
    理  由
壹、公訴意旨略以：被告李恩愷依一般社會通常生活經驗，可預
    見將金融機構帳戶交由他人使用，可能幫助詐欺集團詐欺社
    會大眾轉帳或匯款至該帳戶，作為收受、提領特定犯罪所得
    使用，提領後即會產生遮斷金流以逃避國家追訴、處罰之效
    果，竟基於縱將帳戶資料交給他人，他人可能利用該帳戶犯
    詐欺取財罪，並利洗錢之實行，亦不違背其本意之幫助犯意
    ，於民國109年10月19日15時許，在臺北市士林區社子某處
    ，將其所開立之玉山銀行帳號0000000000000號帳戶（下稱
    本案帳戶）之存摺、提款卡交付予真實姓名年籍不詳之詐欺
    集團成員「黑狗哥」（下稱「黑狗哥」），「黑狗哥」允諾
    將支付新臺幣（下同）1萬元至1萬5,000元不等之報酬，被
    告並告知「黑狗哥」本案帳戶之密碼。嗣該詐欺集團成員意
    圖為自己不法之所有，基於詐欺之犯意，於109年10月21日
    前某時許，透過通訊軟體LINE（下稱LINE）向洪郁佳佯稱，
    可投資代操彩票獲利，惟因洪郁佳使用之IP位置異常，需支
    付擔保金云云，致洪郁佳陷於錯誤，因而於109年10月21日1
    5時許，匯款4萬元至本案帳戶內，旋遭不詳之詐欺集團成員
    轉帳，藉以製造金流之斷點，而掩飾或隱匿該犯罪所得之去
    向。因認被告涉犯刑法第30條第1項前段、第339條第1項之
    幫助詐欺取財罪嫌，及刑法第30條第1項前段、洗錢防制法
    第2條第2款、第14條第1項之幫助洗錢罪嫌。
貳、按犯罪事實應依證據認定之，無證據不得認定犯罪事實；不
    能證明被告犯罪或其行為不罰者應諭知無罪之判決。刑事訴
    訟法第154條第2項及第301條第1項分別定有明文。認定不利
    於被告之事實，應依積極證據，倘積極證據不足為不利於被
    告事實之認定時，即應為有利於被告之認定，自不必有何有
    利之證據。事實之認定應憑證據，如未能發現相當證據，或
    證據不足以證明，即不能以推測或擬制之方法，以為裁判基
    礎。而認定犯罪事實所憑之證據，包括直接證據與間接證據
    。無論直接或間接證據，其為訴訟上之證明，須於通常一般
    之人均不致有所懷疑，可得確信其為真實之程度者，始可據
    為有罪之認定（最高法院30年上字第816號、40年台上字第8
    6號、76年台上字第4986號判例意旨參照）。
參、公訴意旨認被告涉犯幫助詐欺取財、幫助洗錢等罪嫌，無非
    係以被告之供述、證人即告訴人洪郁佳（下逕稱姓名）之指
    述、證人林家洧、胡漢文（下均逕稱姓名）之證述、上開帳
    戶之開戶資料暨交易明細表、洪郁佳之報案紀錄、匯款資料
    及所提出之LINE對話紀錄各1份為其主要論據。然被告堅決
    否認有何上開犯行，辯稱：我要去練球時，隊友胡漢文跟我
    借帳戶、他自己要用，我們就一起去社子那邊屈臣氏找他的
    朋友「黑狗哥」，我將存摺交給胡漢文，他拿給「黑狗哥」
    ，我練完球後才將密碼告訴胡漢文，沒有給「黑狗哥」；我
    問胡漢文為什麼要把存摺交給「黑狗哥」，胡漢文說只是暫
    時放在「黑狗哥」那邊；胡漢文說只是單純跟我借帳戶，沒
    有提到好處或可以拿1萬5千元等語（見偵13110卷第127頁，
    本院卷第117頁），辯護人辯稱：朋友之間基於信任關係，
    出借金融帳戶與他人使用並非罕見，依照被告之球隊生活經
    驗此事亦屬常見，既然出借帳戶未經法律禁止，不能以有出
    借帳戶行為即認有幫助故意，況被告本不知悉現場不知名男
    子（按指「黑狗哥」）為詐欺集團成員、亦未因出借帳戶獲
    取利益，自始至終均認為本案帳戶是借給胡漢文個人使用，
    且本案帳戶受到詐欺集團作為詐欺工具，被告也是受害者，
    故被告主觀上並無幫助詐欺、幫助洗錢之直接故意或間接故
    意等語（見本院卷第91至103、113、118頁）。
肆、經查：
一、某詐欺集團以本案帳戶作為詐欺工具，先以前揭方式，詐欺
    洪郁佳，致洪郁佳陷於錯誤，而依指示匯款至本案帳戶後，
    旋遭該詐欺集團某成員轉匯至台新銀行帳號00000000000000
    號帳戶（此部分未經檢察官簽分案偵辦）乙節，業據洪郁佳
    指述明確（見偵13110卷第9至12頁），並有玉山銀行個金集
    中部109年12月10日玉山個（集中）字第1090147417號函暨
    所檢附帳號0000000000000號帳戶個人資料及歷史交易明細
    、高雄市政府警察局苓雅分局福德二路派出所受理各類案件
    紀錄表、受理刑事案件報案三聯單、受理詐騙帳戶通報警示
    簡便格式表、內政部警政署反詐騙諮詢專線紀錄表、聯邦銀
    行帳號000000000000號帳戶存摺內頁影本、彰化銀行帳號00
    000000000000號帳戶存摺內頁影本、聯邦銀行臨櫃匯款收據
    1紙、其與詐欺集團成員之通訊軟體LINE對話紀錄截圖各1份
    （見偵13110卷第83至93、49至81頁）在卷可稽，此部分事
    實首堪認定。
二、本案帳戶為被告所申設、持用，並於上開時、地，以借帳戶
    為由，在胡漢文在場時，交付本案帳戶存摺、提款卡與「黑
    狗哥」乙情，業經胡漢文供述明確（見偵13110卷第19至22
    、126至127頁，金訴394卷第198至207頁），復為被告所不
    否認，此部分事實，亦堪認定。
三、按刑法上之幫助犯，係指以幫助之意思，對於正犯資以助力
    ，使其犯罪易於達成而言，故幫助犯之成立，不僅須有幫助
    他人犯罪之行為，且須具備明知他人犯罪而予以幫助之故意
    ，始稱相當；又刑法並不承認過失幫助之存在，是以從犯之
    成立，須有幫助之故意，亦即必須認識正犯之犯罪行為而予
    幫助者，始足當之（最高法院86年度台上字第4824號判決、
    72年度台上字第6553號判決意旨參照）。我國為杜絕利用人
    頭帳戶詐欺取財犯罪之層出不窮，對於提供帳戶存摺、提款
    卡及密碼之人，相關治安機關均嚴厲查緝，欲藉此斷絕幕後
    操控之詐欺集團，以人頭帳戶規避查緝之脫身途徑，而因此
    致使詐欺集團益發不易以慣用之金錢或其他有償報酬之方式
    取得人頭帳戶，遂改弦更張，以詐騙手法或迂迴手法取得金
    融機構帳戶，並趁被害人未及警覺發現前，以之充為實際進
    行詐欺犯罪時，供其他被害人匯款之用，藉以避免查緝者，
    即時有所聞而不乏其例，因而交付金融機構帳戶之人是否成
    立幫助詐欺取財罪，既因有上開受詐騙或輾轉而交付金融機
    構帳戶之存摺、提款卡及密碼之可能，就提供帳戶者，是否
    確係基於直接故意或間接故意而為幫助詐欺，自應從嚴審慎
    認定，倘提供帳戶有可能是遭詐騙所致，或其迂迴取得者之
    使用已逸脫提供者原提供用意之範圍，而為提供者所不知並
    無法防範，信而有徵者，於此等情形，對其幫助犯罪故意之
    認定，無法確信係出於直接故意或間接故意為之，而仍有合
    理懷疑存在時，自應為有利於行為人之認定，以免有違無罪
    推定原則。是本案所應審究者即被告主觀上是否基於幫助他
    人詐欺取財、幫助洗錢之直接故意或不確定犯意而交付本案
    帳戶存摺、提款卡及密碼。經查：
　㈠林家洧證稱：被告、胡漢文是我的大學同學，案發時我跟被
    告是室友，我們一起在外面租房子；當時胡漢文一開始問我
    帳戶可否借給他，他要用博弈，我說不行、我上班要用，胡
    漢文便叫我聯絡被告看看可否借他帳戶，後來胡漢文就自行
    連絡被告，我去球場時，才知道被告將本案帳戶交給「黑狗
    哥」，我不認識「黑狗哥」，也沒有請胡漢文陪同被告將本
    案帳戶交給「黑狗哥」；我們球隊隊員間本來就會互相借用
    帳戶，這種事很常見，從高中時起就會這樣，因為我們住在
    宿舍，會請家人匯錢到我們的帳戶，球員彼此間或給提款卡
    、或幫忙領錢、或直接借錢再由家人匯款至球員帳戶等語（
    見偵13110卷第25至29、126頁，金訴394卷第266至270頁）
    一致，然於原審時改證稱：我未將胡漢文借用帳戶之用途告
    知被告等語（見金訴394卷第266至270頁），換言之，林家
    洧就聯絡被告時，有無告知胡漢文借用用途為何、為球板之
    事前後不一致，然被告否認係因球板之事而交付本案帳戶。
　㈡證人即被告教練盧劭禹（下逕稱姓名）證稱：棒球隊隊員係
    集體住在宿舍中，在比賽期間每天練球、生活在一起、跟兄
    弟一樣，有些球員住比較偏遠，放假時才會回去拿零用錢，
    突然需要用錢時會跟同學借帳號，請親戚或家人轉帳過來，
    也會跟教練借帳號請家人轉帳過來等語（見金訴394卷第208
    頁）。
　㈢證人即被告同學吳子亮（下逕稱姓名）證稱：我們球隊隊員
    相處3到4年，關係蠻好的，互借帳戶這件事在球員之間蠻常
    見的，因為要領球隊發下來的獎金，球員間都像家人一樣，
    不會擔心隊員拿去做非法使用，我有時候會跟對方借錢，若
    對方懶得幫我領，就會把提款卡跟密碼交給我叫我自己去領
    ；我曾經跟被告借過本案帳戶，有時候需要匯錢的時候就跟
    被告借提款卡，被告或陪同我一起領錢、或將提款卡交給我
    自己處理等語（見金訴394卷第210至211頁）。
　㈣勾稽上開證人證述內容，足認被告係出於朋友間情誼，依胡
    漢文指示交付本案帳戶存摺、提款卡與「黑狗哥」，核與被
    告所辯相符，堪認被告辯稱係胡漢文向其借用帳戶乙節，尚
    非無據；又被告於行為時僅20歲，仍在大學就讀，年紀尚輕
    ，工作及社會經驗甚少，先前復無任何刑案紀錄，有本院被
    告前案紀錄表1份（見本院卷第25頁）在卷可考，且被告與
    胡漢文係同學，彼此間具有相當之信賴關係，基於身為棒球
    隊球員間互借帳戶之經驗，將本案帳戶出借與胡漢文使用，
    實屬合理，被告能否識破實際向其借用帳戶之人並非胡漢文
    ，並進而預見該帳戶可能遭詐欺集團作為詐欺取財或洗錢之
    用，自非無疑。
　㈤至胡漢文證稱：林家洧一開始跟我借帳戶，因我的帳戶不能
    用，後來跟我說被告帳戶可以用，要我陪同被告到屈臣氏將
    本案帳戶給「黑狗哥」，交付過程中，有聽到要做博奕，我
    不認識「黑狗哥」，他是我哥的朋友，後來被告把本案帳戶
    密碼傳給我，我轉給林家洧，聽林家洧說拿到1萬5千元報酬
    、有分給被告，109年10月25日我有將本案帳戶交還與被告
    ，是林家洧告知本案帳戶會由友人送交給我，由我交還給被
    告等語（見偵13110卷第19至22、126至127頁，金訴394卷第
    198至207頁），與林家洧上開證述，就究係林家洧抑或胡漢
    文，以朋友間借帳戶、抑或博奕、球板原因，使被告於上開
    時、地，交付本案帳戶存摺、提款卡與「黑狗哥」，及被告
    有無獲得1萬5千元或1萬元報酬等情，均有所歧異，參以證
    人即胡漢文之乾哥鄭立堃（下逕稱姓名）證稱：「黑狗兄」
    是酒局認識的朋友，他是在買賣本子的人等語（見金訴394
    卷第271至272頁），及胡漢文與林家洧通話時稱「我跟黑哥
    算沒有說很熟，是我哥（按指鄭立堃）那邊的」等語，有錄
    音譯文1份（見偵13110卷第141頁）附卷足憑，可知「黑狗
    哥」應係胡漢文之友人，卷內無事證證明林家洧與「黑狗兄
    」相識，是胡漢文上開證述已與事實不符；況案發時林家洧
    與被告係同住之室友，倘本件係林家洧向被告借用帳戶，自
    無需透過胡漢文代為連絡被告，是胡漢文之證述應與事實不
    符，不足採信。
　㈥則本案並無具體事證足以排除被告係在不知情下，遭胡漢文
    利用，誤將本案帳戶資料交予詐欺集團使用，本於罪證有疑
    利於被告之原則，自應為有利於被告認定，被告及辯護人所
    稱被告遭人詐騙而出借本案帳戶，其主觀上並無幫助詐欺取
    財、幫助洗錢之直接故意或間接故意等辯解，堪以採信。
四、綜上所述，被告是否涉犯上開幫助詐欺取財、幫助洗錢犯行
    ，仍有合理懷疑。從而，公訴意旨就所指被告上開犯行，所
    提證據尚未達通常一般人均不致有所懷疑，而得以確信其為
    真實之程度，此外，復查無其他證據足認被告有何公訴意旨
    所指之犯行，自難以幫助詐欺取財、幫助洗錢罪責相繩，揆
    諸前揭規定及說明，應認公訴意旨所指被告之幫助詐欺取財
    、幫助洗錢犯行，尚屬無法證明，依法自應為被告無罪之諭
    知。　
伍、駁回上訴之理由
一、原審同此認定，以被告犯罪不能證明，諭知被告無罪之判決
    ，核無不合。
二、檢察官上訴意旨略以：被告在見到「黑狗哥」前即已與胡漢
    文見面，倘欲使胡漢文使用本案帳戶，見到胡漢文時即可交
    付帳戶，無待與胡漢文一同去找「黑狗哥」後，再將本案帳
    戶交付與「黑狗哥」，被告辯解顯與常情不符；依林家洧證
    稱其有告知胡漢文是因為球板、賭博而需要借用帳戶等語，
    顯見被告對於交付本案帳戶後，係供他人從事不法行為（賭
    博）乙事已有明確認識，已足使被告預見其所提供之帳戶、
    提款卡及密碼將供犯罪之人頭帳戶使用，對該蒐集帳戶之人
    可能將取得之帳戶供作詐欺取財之非法用途一節，應有所預
    見，被告基於此等認知交付本案帳戶，足見其主觀上至少有
    幫助詐欺之不確定故意，原審判決未審酌林家洧上開證述，
    顯有認定事實之缺漏。請撤銷原判決，更為適當合法之判決
    云云。
三、惟查：被告憑藉自身經驗與對於胡漢文之信任，誤信胡漢文
    基於自用需求而出借本案帳戶，且林家洧就曾否告知被告胡
    漢文係為了球板、賭博而借用本案帳戶前後供述不一，復為
    被告否認係因球板或賭博為由交付本案帳戶，被告主觀上無
    幫助詐欺取財、幫助洗錢之直接故意或間接故意，已如前述
    ，尚難以被告交付本案帳戶存摺、提款卡、密碼等情，遽為
    推論被告主觀上有幫助詐欺取財、幫助洗錢之不確定故意，
    又本案依公訴人所提事證，尚不足使所指被告有幫助詐欺取
    財、幫助洗錢犯行達於無所懷疑而得確信為真實之程度，故
    原審認不能證明被告犯罪，而諭知無罪之判決，應可維持。
    檢察官仍執前詞提起上訴，為無理由，應予駁回。
陸、退併辦部分
    臺灣新北地方檢察署檢察官110年度偵字第38081號移送併辦
    意旨以該案與本案起訴部分為裁判上一罪之法律上同一案件
    為由，移送併案審理（見本院卷第29至31頁）。然因本案原
    起訴犯罪事實業經原審諭知無罪之判決，且經本院駁回檢察
    官之上訴，則上開移送併辦部分即與本案起訴部分不生同一
    案件關係，本院無從審究，應退回由檢察官另為適法處理，
    末此指明。
據上論斷，應依刑事訴訟法第368條，判決如主文。
本案經檢察官林郁璇提起公訴，檢察官秦嘉瑋提起上訴，檢察官
羅松芳到庭執行職務。
中　　華　　民　　國　　111 　年　　9 　　月　　27　　日
              　　刑事第十二庭  審判長法　官  陳如玲
                                      法　官  魏俊明
                                      法　官  蔡如惠
以上正本證明與原本無異。    
檢察官如不服本判決，應於收受送達後20日內向本院提出上訴書
狀，惟須受刑事妥速審判法第9條限制。其未敘述上訴之理由者
，並得於提起上訴後20日內向本院補提理由書（均須按他造當事
人之人數附繕本）「切勿逕送上級法院」。
刑事妥速審判法第9條：
除前條情形外，第二審法院維持第一審所為無罪判決，提起上訴
之理由，以下列事項為限：
一、判決所適用之法令牴觸憲法。
二、判決違背司法院解釋。
三、判決違背判例。
刑事訴訟法第 377 條至第 379 條、第 393 條第 1 款規定，於
前項案件之審理，不適用之。
                                      書記官  袁譽和
中　　華　　民　　國　　111 　年　　9 　　月　　28　　日